臺灣臺中地方法院民事判決　九十年度訴字第二五八四號
　　原　　　告　台灣銀行
　　法定代理人　李勝彥
　　訴訟代理人　丙○○
　　被　　　告　乙○○
　　訴訟代理人　甲○○
　　被　　　告　戊○○○
　　　　　　　　丁○○
右當事人間請求拆屋還地事件，本院判決如左：
    主      文
被告戊○○○、丁○○應自坐落台中市○區○○段第八四之二地號土地上如附圖所示
Ｄ部分面積○‧○○三三公頃之地上建物及同段第八四之五○地號土地上如附圖所示
Ｉ部分面積○‧○○四二公頃之地上建物遷出，並將該部分土地交還原告。
被告乙○○應將坐落台中市○區○○段第八四之二地號土地上如附圖所示Ｄ部分面積
○‧○○三三公頃之地上建物及同段第八四之五○地號土地上如附圖所示Ｉ部分面積
○‧○○四二公頃之地上建物拆除。
被告乙○○應將坐落台中市○區○○段第八四之二地號土地上如附圖所示Ａ部分面積
○‧○一三二公頃土地及地上建物、Ｂ部分面積○‧○○六五公頃土地、Ｄ部分面積
○‧○○三三公頃土地及同段第八四之二四地號如附圖所示Ｇ部分面積○‧○○○五
公頃土地、同段第八四之五○地號如附圖Ｉ部分面積○‧○○四二公頃土地交還原告
。
被告乙○○應自民國八十五年八月二十二日起至民國八十六年六月三十日止，按月給
付原告新台幣伍萬參仟壹佰捌拾肆元；自民國八十六年七月一日起至民國八十九年六
月三十日止，按月給付原告新台幣參萬伍仟陸佰肆拾元；自民國八十九年七月一日起
至民國九十年二月二十八日止，按月給付原告新台幣貳萬捌仟伍佰壹拾壹元；自民國
九十年三月一日起至交還前項建物、土地日止，按月給付原告新台幣壹萬壹仟貳佰玖
拾陸元。
原告其餘之訴駁回。
本判決第一項之履行期間為肆個月。
訴訟費用由被告乙○○負擔十分之八，被告戊○○○、丁○○負擔十分之一，餘由原
告負擔。
本判決第一項於原告以新台幣肆拾伍萬貳仟元為被告戊○○○、丁○○供擔保後得假
執行；但被告戊○○○、丁○○於假執行程序實施前，以新台幣壹佰參拾伍萬伍仟陸
佰柒拾陸元為原告預供擔保得免為假執行。
本判決第二項於原告以新台幣肆拾伍萬貳仟元為被告乙○○供擔保後得假執行。
本判決第三項於原告以新台幣壹佰壹拾伍萬元為被告乙○○供擔保後得假執行。
本判決第四項於原告以新台幣柒拾貳萬伍仟元為被告乙○○供擔保後得假執行。
原告其餘假執行之聲請駁回。
    事      實
甲、原告方面：
  一、聲明：
（一）被告戊○○○、丁○○應自坐落台中市○區○○段第八四之二地號土地上如附
      圖所示Ｄ部分面積○‧○○三三公頃之地上建物及同段第八四之五○地號土地
      上如附圖所示Ｉ部分面積○‧○○四二公頃之地上建物遷出，並將該部分土地
      交還原告。
（二）被告乙○○應將坐落台中市○區○○段第八四之二地號土地上如附圖所示Ｄ部
      分面積○‧○○三三公頃之地上建物及同段第八四之五○地號土地上如附圖所
      示Ｉ部分面積○‧○○四二公頃之地上建物拆除。
（三）被告乙○○應將坐落台中市○區○○段第八四之二地號土地上如附圖所示Ａ部
      分面積○‧○一三二公頃土地及地上建物、Ｂ部分面積○‧○○六五公頃土地
      、Ｄ部分面積○‧○○三三公頃土地及同段第八四之二四地號如附圖所示Ｇ部
      分面積○‧○○○五公頃土地、同段第八四之五○地號如附圖Ｉ部分面積○‧
      ○○四二公頃土地交還原告。
（四）被告乙○○應自民國（下同）八十五年八月二十二日起至八十六年六月三十日
      止，按月給付原告新台幣（下同）伍萬參仟壹佰捌拾肆元；自八十六年七月一
      日起至八十九年六月三十日止，按月給付原告參萬伍仟陸佰肆拾元；自八十九
      年七月一日起至交還土地、房屋日止，按月給付原告貳萬捌仟伍佰壹拾壹元。
（五）被告戊○○○、丁○○應自八十五年八月二十二日起至八十六年六月三十日止
      ，按月連帶給付原告壹萬肆仟肆佰元；自八十六年七月一日起至八十九年六月
      三十日止，按月連帶給付原告壹萬肆仟壹佰貳拾壹元；自八十九年七月一日起
      至交還土地日止，按月連帶給付原告壹萬壹仟貳佰玖拾陸元。
（六）原告願供擔保請准宣告假執行。
  二、陳述：
（一）坐落台中市○區○○段第八四之二號、第八四之二四號、第八四之五○地號土
      地，及如附圖所示Ａ部分地上房屋為原告所有，做為原告職員住用之職務宿舍
      。緣被告乙○○曾任職原告銀行受配住系爭職務宿舍（連同土地），而於六十
      六年八月一日退休離職，惟其自退休離職起已無權利使用上開職務宿舍，竟三
      十四年來未交還原告，繼續無權占用，且於十多年前將該房屋臨台中市○○路
      如附圖所示Ｄ部分面積○‧○○三三公頃（第八四之二地號）及Ｉ部分面積○
      ‧○○四二公頃（第八四之二四地號）擅自搭蓋鋼架鐵皮房屋，由訴外人翁皓
      生出租予被告戊○○○、丁○○母子經營餐飲生意。
（二）被告乙○○前因任職原告銀行而獲配住系爭職務宿舍，惟已在三十四年前退休
      離職，依最高法院四十四年台上字第八○二號判例及八十八年台上字第四八二
      號、八十二年台上字第九四二號判決意旨，均認其與原告間之使用借貸關係當
      然消滅，借貸關係消滅後，被告乙○○即失去合法占用之權源，從而原告自得
      依民法第四百七十條之規定，並本於所有物返還請求權之規定，分別對被告乙○○、戊○○○、丁○○請求拆除擅自搭建之鐵皮建物、遷出系爭房屋，並交
      還系爭房屋及基地，爰求為判決如聲明（一）至（三）項所示。
（三）又無權占有他人之土地，可能獲得相當租金之利益，為社會通常之觀念，已經
      最高法院六十一年台上字第一六九五號判例所肯認。是被告等無權占用系爭房
      屋及基地，原告自得依民法第一百七十九條及上開判例意旨，請求被告等將相
      當於法定最高限額租金之利益返還原告，茲將原告請求被告等返還之數額及計
      算方式分述如左：
    (一)被告等受有相當於法定最高限額租金之利益，依土地法第九十七條之規定，係
      土地及其建物申報總價額年息百分之十。
    (二)系爭土地之申報地價，先後於八十三年七月一日、八十六年七月一日及八十九
      年七月一日調整，因此建地部分按每次調整時為基準，分別計算每一階段之申
      報地價總額，按百分之十計算被告等所獲相當於法定最高限額租金之利益，爰
      製作計算表如下：
  ┌──────────────────────────────────┐
  │被告乙○○部分：                                                    │
  ├────────┬─────┬─────┬──────┬──────┤
  │    期    間    │   地號   │ 申報地價 │  使用面積  │每月不當得利│
  ├────────┼─────┼─────┼──────┼──────┤
  │85.8.22—86.6.30│八四之二  │  23040元 │ 230平方公尺│     44160元│
  │                ├─────┼─────┼──────┼──────┤
  │                │八四之二四│  23040元 │   5平方公尺│       960元│
  │                ├─────┼─────┼──────┼──────┤
  │                │八四之五○│  23040元 │  42平方公尺│      8064元│
  ├────────┴─────┴─────┴──────┼──────┤
  │                                                      │ 合計53184元│
  ├────────┬─────┬─────┬──────┼──────┤
  │    期    間    │   地號   │ 申報地價 │  使用面積  │每月不當得利│
  ├────────┼─────┼─────┼──────┼──────┤
  │86.7.01—89.6.30│八四之二  │  12635元 │ 230平方公尺│     24217元│
  │                ├─────┼─────┼──────┼──────┤
  │                │八四之二四│  18641元 │   5平方公尺│       776元│
  │                ├─────┼─────┼──────┼──────┤
  │                │八四之五○│  30420元 │  42平方公尺│     10647元│
  ├────────┴─────┴─────┴──────┼──────┤
  │                                                      │ 合計35640元│
  ├────────┬─────┬─────┬──────┼──────┤
  │    期    間    │   地號   │ 申報地價 │  使用面積  │每月不當得利│
  ├────────┼─────┼─────┼──────┼──────┤
  │89.7.1起至交還日│八四之二  │  10108元 │ 230平方公尺│     19373元│
  │                ├─────┼─────┼──────┼──────┤
  │                │八四之二四│  14913元 │   5平方公尺│       621元│
  │                ├─────┼─────┼──────┼──────┤
  │                │八四之五○│  24336元 │  42平方公尺│      8517元│
  ├────────┴─────┴─────┴──────┼──────┤
  │                                                      │ 合計28511元│
  └───────────────────────────┴──────┘
  ┌──────────────────────────────────┐
  │被告戊○○○、丁○○部分：                                          │
  ├────────┬─────┬─────┬──────┬──────┤
  │    期    間    │   地號   │ 申報地價 │  使用面積  │每月不當得利│
  ├────────┼─────┼─────┼──────┼──────┤
  │85.8.22—86.6.30│八四之二  │  23040元 │  33平方公尺│      6336元│
  │                ├─────┼─────┼──────┼──────┤
  │                │八四之五○│  23040元 │  42平方公尺│      8064元│
  ├────────┴─────┴─────┴──────┼──────┤
  │                                                      │ 合計14400元│
  ├────────┬─────┬─────┬──────┼──────┤
  │    期    間    │   地號   │ 申報地價 │  使用面積  │每月不當得利│
  ├────────┼─────┼─────┼──────┼──────┤
  │86.7.01—89.6.30│八四之二  │  12635元 │  33平方公尺│      3474元│
  │                ├─────┼─────┼──────┼──────┤
  │                │八四之五○│  30420元 │  42平方公尺│     10647元│
  ├────────┴─────┴─────┴──────┼──────┤
  │                                                      │ 合計14121元│
  ├────────┬─────┬─────┬──────┼──────┤
  │    期    間    │   地號   │ 申報地價 │  使用面積  │每月不當得利│
  ├────────┼─────┼─────┼──────┼──────┤
  │89.7.1起至交還日│八四之二  │  10108元 │  33平方公尺│      2779元│
  │                ├─────┼─────┼──────┼──────┤
  │                │八四之五○│  24336元 │  42平方公尺│      8517元│
  ├────────┴─────┴─────┴──────┼──────┤
  │                                                      │ 合計11296元│
  └───────────────────────────┴──────┘
    (三)被告乙○○將其所占用土地面積之一部出租予被告戊○○○、丁○○母子，因
      此被告乙○○應返還之不當得利金額中之一部，與被告戊○○○、丁○○應返
      還之不當得利部分係屬重疊，然彼等所應返還不當得利，乃基於不同之發生原
      因，為不真正連帶債務，是原告就被告等均為全部之請求，倘被告乙○○、被
      告戊○○○、丁○○任何一方就重疊部分為清償，他方重疊部分之債務則歸於
      消滅。
（三）對於被告抗辯之陳述：
    (一)被告乙○○辯稱：其業於九十年二月底遷出，並非無權占有，不應返還不當得
      利及負擔訴訟費用云云，然查系爭不動產尚有被告戊○○○等占有使用，已為
      不爭之事實，足見被告乙○○並未回復原狀交還原告，不因其個人於九十年二
      月底遷出而卸免拆除房屋、交還系爭不動產及返還不當得利之責。至於被告乙○○所稱：「退休後銀行以照顧退休同仁，仍予借住，曾有改建配購之議」一
      節，並非事實，原告予以否認。被告乙○○其餘抗辯，均非有理，不值一駁。
    (二)被告戊○○○、丁○○辯稱其等占有系爭房地係向訴外人翁皓生承租，並支付
      租金，乃基於租賃關係而占有，並非無法律上之原因，無不當得利情事云云，
      惟查系爭不動產為原告所有，翁皓生出租系爭鐵皮屋予被告戊○○○對原告不
      生效力，故被告等不得以其向訴外人翁皓生承租，作為卸免無權占有之藉口。
      何況其僅承租鐵皮屋而未承租基地，其占有基地仍屬無權占有，參照最高法院
      六十一年台上字第一六九五號判例意旨，無權占有之被告戊○○○、丁○○仍
      應返還不當得利予原告。
    (三)又被告丁○○抗辯：被告丁○○僅協助其母即被告戊○○○經營餐飲業，原告
      請求其返還不當得利無理由云云，查被告丁○○係與被告戊○○○共同占有系
      爭房地，此觀之被告丁○○寄致被告乙○○之存證信函自陳：「丁○○‧‧‧
      在乙○○提供‧‧‧承租使用‧‧‧承租經營小吃店」等語即明，當應與被告
      戊○○○共同遷出及返還不當得利。
  三、證據：提出土地登記謄本三件、建物登記謄本一件、地價謄本六件、台灣銀行
      總行八十三年五月二十七日銀總(二)字第○六一○四—一號函影本一件、台灣銀
      行台中分行七十三年三月十三日中總字第一九四二號函稿影本一件為證，並聲
      請本院履勘現場，囑託台中市中正地政事務所施測。
乙、被告方面：
壹、被告乙○○部分：
  一、聲明：駁回原告之訴。
  二、陳述：
（一）被告乙○○自六十六年八月退休，退休當日因原告房舍配給制度變更，而以不
      簽名不能領取退休金為由逼迫被告簽名於宿舍借條，然銀行以照顧退休同仁，
      此後仍予借住，近年來兩造曾有「改建配購」以及另覓宿舍借住等議案召開數
      次協調會之事實，足見原告為體恤退休員工家屬，仍有允以借住之既往事實。
      是被告與原告間存有合法之借用關係，原告雖得要求歸還，但非退休後就必然
      成為無權占有。
（二）原告擬於八十九年底收回系爭房地，但因被告乙○○與承租前院之被告戊○○○、丁○○租約至九十年二月十五日屆滿，經原告銀行同意寬限至九十年二月
      底，而被告乙○○確已在限期前搬遷，原告顯無起訴之必要。但因被告戊○○○、丁○○等對原告一方面同意搬遷，一方面又向原告申請續租，被告乙○○
      對於被告戊○○○、丁○○之占用行為亦無排除之權利，原告與被告戊○○○
      、丁○○間是否同意續租？是否同意延期搬遷？被告乙○○亦不能置喙，是被
      告戊○○○、丁○○單獨占用系爭房地之行為，自不能歸責於被告乙○○。
（三）被告乙○○雖曾經為輔助生活需要而亦將系爭土地前院租予被告戊○○○、丁○○，被告乙○○原不知與規定有違，雖與規定不合，但亦不能因被告戊○○○、丁○○占用不搬，而將被告乙○○二十幾年來合法借住之事實，改以「無
      權占用」相逼老弱，並請求不當得利。
  三、證據：提出台灣銀行台中分行九十年四月二十日（九○）銀中總字第二八八八
      號函一件、被告丁○○申請書一件、台灣電力公司台中區營業處九十年三月十
      四日中區業市服發字第二九○一○三號書函一件、被告丁○○寄發之存證信函
      一件（以上均為影本）為證。
貳、被告戊○○○、丁○○部分：
  一、聲明：原告之訴及假執行之聲請均駁回。並陳明如受不利益之判決，願供擔保
      請准免為假執行之宣告。
  二、陳述：
（一）對於原告請求被告搬遷部分，被告同意搬遷，但請求定履行期間六個月。
（二）原告請求被告戊○○○、丁○○返還不當得利部分無理由，經查：被告戊○○○占有使用台中市○○路一六五號鐵架房屋（包括基地），係向訴外人翁皓生
      所承租，且每月支付租金不輟，是被告戊○○○占有使用系爭房地，係基於租
      賃關係，而非無法律上之原因，縱認原告因而受有損害，亦僅得向受有利益之
      出租人請求返還，自不得向被告戊○○○、丁○○請求。
（三）縱認被告戊○○○對於原告應給付不當得利，亦應自被告戊○○○與訴外人翁
      皓生之租賃關係消滅後，始有給付之義務，因此原告請求被告戊○○○、丁○○應自八十五年八月二十二日起至搬遷日止給付不當得利，顯無理由。再者，
      系爭鐵皮屋之基地，並非繁華地區，地上建物簡陋，利用價值不高，故原告按
      申報地價年息百分之十計算不當得利，亦屬過高。
（四）又被告丁○○係被告戊○○○之子，僅係協助家務，幫忙被告戊○○○經營餐
      飲業，是原告請求丁○○與被告戊○○○連帶給付不當得利，亦顯無理由。
  三、提出房屋租賃契約書影本三件為證。
      理      由
一、原告起訴主張：系爭坐落台中市○區○○段第八四之二號、第八四之二四號、第
    八四之五○地號土地，及如附圖所示Ａ部分地上房屋為原告所有，係原告提供職
    員住用之職務宿舍及基地。被告乙○○曾任職於原告銀行受配住系爭職務宿舍，
    惟自自六十六年八月一日退休離職起，已無使用上開職務宿舍之權利，竟三十四
    年來未交還原告，繼續無權占用使用，且於十多年前將該房屋臨台中市○○路如
    附圖所示Ｄ部分面積○‧○○三三公頃（第八四之二地號）及Ｉ部分面積○‧○○四二公頃（第八四之二四地號）擅自搭蓋鋼架鐵皮房屋，並由訴外人翁皓生出
    租予被告戊○○○、丁○○母子經營餐飲生意。茲因原告多次請求被告等搬遷未
    果，爰依民法第四百七十條之規定，並本於所有物返還請求權，分別對被告乙○○、戊○○○、丁○○請求拆除擅自搭建之鐵皮建物、遷出系爭房屋，並交還系
    爭房屋及基地。又被告等無權占用系爭土地，致原告受有損害，爰依不當得利之
    法律關係，請求被告等自八十五年八月二十二日起至交還土地日止，按月給付原
    告如事實欄所載之利益。
二、被告戊○○○、丁○○對於原告搬遷之請求部分並不爭執，然就原告請求返還不
    當得利之部分則以：(1)其等占有使用台中市○○路一六五號鐵架房屋（包括基地
    ），係向訴外人翁皓生所承租，且每月支付租金不輟，故其等占有使用系爭房地
    ，係基於租賃關係，而非無法律上之原因，雖原告因而受有損害，亦僅得向受有
    利益之出租人請求返還。(2)縱認被告戊○○○對於原告應給付不當得利，亦應自
    被告戊○○○與訴外人翁皓生之租賃關係消滅後，始有給付之義務。(3)系爭鐵皮
    屋之基地，並非繁華地區，地上建物簡陋，利用價值不高，原告按申報地價年息
    百分之十計算不當得利，亦屬過高。(4)被告丁○○僅係協助家務，幫忙被告戊○○○經營餐飲業，原告請求丁○○與被告戊○○○連帶給付不當得利，亦無理由
    等語抗辯。被告乙○○則以：(1)其固於六十六年八月自原告銀行退休，然原告以
    照顧退休同仁，此後仍予借住，近年來兩造曾有「改建配購」以及另覓宿舍借住
    等議案召開數次協調會之事實，足見原告為體恤退休員工家屬，仍有允以借住之
    既往事實。(2)原告擬於八十九年底收回系爭房地，但因被告乙○○與承租前院之
    被告戊○○○、丁○○租約至九十年二月十五日屆滿，經原告銀行同意寬限至九
    十年二月底，而被告乙○○確已在限期前搬遷，原告顯無起訴之必要，至於被告
    戊○○○、丁○○等向原告申請續租，被告乙○○無從置喙，是被告戊○○○、
    丁○○之單獨占用行為，自不能歸責於被告乙○○。(3)被告乙○○並非無權占用
    ，原告請求不當得利，伊不予同意等語資為抗辯。
三、原告主張：系爭坐落台中市○區○○段第八四之二號、第八四之二四號、第八四
    之五○地號土地，及如附圖所示Ａ部分地上房屋（建號：台中市○區○○段第三
    九四號，即門牌號碼台中市○○路一六五號）為原告所有，業據原告提出土地登
    記謄本三件及建物登記謄本一件為證。又上開土地、房屋係原告提供職員住用之
    職務宿舍及基地，其中文正段第八四之二號、第八四之五○地號土地上如附圖所
    示Ｄ部分面積○‧○○三三公頃（第八四之二號）、Ｉ部分面積○‧○○四二公
    頃目前遺有被告乙○○搭建之鐵皮建物一棟，並由被告戊○○○、丁○○占有使
    用經營小吃店等情，已為被告等不爭執，復經本院會同台中市中正地政事務所人
    員至現場履勘測量屬實，製有勘驗筆錄及複丈成果圖附卷可稽，是原告此部分之
    主張，堪信為真實。
四、按職員因任職關係獲准配住宿舍，性質上係使用借貸，如離職他就或依法退休，
    依宿舍借貸之目的，當然視為使用已完畢，原借用人占用原宿舍，即失合法權源
    ，最高法院著有四十四年台上字第八○二號判例可參。經查，被告乙○○原係原
    告銀行職員，其因任職關係配住如附圖所示Ａ部分房屋及其基地（即附圖Ａ、Ｂ
    、Ｇ、Ｄ、Ｉ等部分），嗣於六十六年八月一日退休離職，已為原告與被告乙○○共認之事實，是依上開最高法院判例意旨，被告乙○○自退休日起即尚失占用
    原宿舍（連同基地）之合法權源。被告乙○○雖辯以：原告銀行為體恤退休職員
    仍予借住等語，惟既經原告否認，是被告乙○○對於其與原告就系爭房地成立「
    新的使用借貸關係」之事實，應負舉證責任。乃被告乙○○對此事實，尚未能舉
    證以實其說外，另依原告所提出之台灣銀行台中分行七十三年三月十三日中總字
    第一九四二號函稿影本所示：「‧‧‧台端居住本行管有之‧‧‧太平路宿舍‧
    ‧‧擬請台端儘快搬遷」等語觀之，亦見原告銀行於七十三年間即發函被告乙○○搬遷，從而，被告乙○○抗辯原告為體恤退休員工，仍有允以借住之既往事實
    云云，要難採信。
五、再者，被告乙○○抗辯：其已於九十年二月底搬離系爭房地，原告對其實無起訴
    要求之必要云云，經查：
（一）被告乙○○原因任職關係配住如附圖所示Ａ部分房屋及土地（即附圖Ａ、Ｂ、
      Ｇ、Ｄ、Ｉ等部分）等情，已如前述，而其在附圖所示Ｄ、Ｉ部分自行搭建鐵
      皮建物，並於八十三年二月十六日起由訴外人翁皓生將該鐵皮建物及基地出租
      予被告戊○○○等經營小吃店一節，亦為被告等所不爭，是以被告乙○○個人
      雖已自原配住之房屋及基地遷出，然其所有之鐵皮建物尚未拆除，仍以原告所
      有之第八四之二及八四之五○地號部分土地做為基地使用，對於原告就系爭土
      地之所有權自有妨害。
（二）又被告乙○○原因任職關係配住如附圖所示Ａ部分房屋及附圖所示Ａ、Ｂ、Ｇ
      、Ｄ、Ｉ部分土地，已屬不爭之事實，換言之，被告乙○○與原告間使用借貸
      之標的物之範圍，包括上開房屋及土地之全部，是縱被告乙○○已於九十年二
      月底自附圖所示Ａ部分房屋及Ｂ、Ｇ部分圍牆內空地遷出，然既未將全部借用
      物予以返還，從而，原告本於民法第四百七十條之規定，訴請被告乙○○將全
      部借用物交還原告，應無不合，被告乙○○抗辯原告對其無起訴之必要，自非
      可採。
六、另原告訴請被告戊○○○、丁○○應自坐落第八四之二地號土地上如附圖所示Ｄ
    部分面積○‧○○三三公頃之地上建物及第八四之五○地號土地上如附圖所示Ｉ
    部分面積○‧○○四二公頃之地上建物（即鐵皮屋部分）遷出，並將該部分土地
    交還原告之請求，業經被告戊○○○、丁○○予以同意。而被告所有之鐵皮屋現
    仍占用原告所有之第八四之二及八四之五○地號部分土地做為基地使用，又被告
    乙○○對於借用物尚未全部返還原告，從而原告本於民法第四百七十條借用物返
    還請求權及第七百六十七條所有物返還請求權之規定，求為判決如聲明（一）、
    （二）、（三）項所示，即屬有據。
七、其次，關於原告請求被告乙○○、戊○○○及丁○○等分別給付不當得利部分，
    應否准許，茲分述如下：
（一）按無法律上之原因而受利益，致他人受有損害者，應返還其利益，雖有法律上
      之原因，而其後已不存在者，亦同，民法第一百七十九條定有明文。本件被告
      乙○○自退休時起無權占有原告所有之房地，已如前述，可能獲得相當於租金
      之利益，已為社會通常之觀念（最高法院六十一年台上字第一六九五號判例參
      照），從而，原告自得請求被告乙○○給付相當於租金之不當得利。惟本件原
      告參酌土地法第九十七條之規定，以系爭土地申報總價之年息百分之十，做為
      被告乙○○應給付不當得利金額之標準，並自八十五年八月二十二日起至交還
      土地止，按月計算。經查：
（二）系爭坐落台中市○○段第八四之二號、八四之二四號、八四之五○地號土地之
      申報地價於八十五年八月二十二日至八十六年六月三十日間，均為每平方公尺
      貳萬參仟零肆拾元；八十六年七月一日至八十九年六月三十日間，第八四之二
      號申報地價每平方公尺為壹萬貳仟陸佰參拾伍元、第八四之二四號申報地價每
      平方公尺係壹萬捌仟陸佰肆拾壹元、第八四之五○號申報地價每平方公尺為參
      萬零肆佰貳拾元；八十九年七月一日以後，第八四之二號申報地價每平方公尺
      為壹萬零壹佰零捌元、第八四之二四號申報地價每平方公尺係壹萬肆仟玖佰壹
      拾參元、第八四之五○號申報地價每平方公尺為貳萬肆仟參佰參拾陸元，有原
      告提出之地價謄本六件及土地登記謄本三件附卷可稽。是按土地申報總價年息
      百分之十及被告乙○○占有土地面積計算結果，被告乙○○所受相當於租金之
      不當得利金額，自八十五年八月二十二日至八十六年六月三十日止，按月為伍
      萬參仟壹佰捌拾肆元；自八十六年七月一日至八十九年六月三十日止，按月為
      參萬伍仟陸佰肆拾元；自八十九年七月一日以後，按月為貳萬捌仟伍佰壹拾壹
      元。
（三）而坐落第八四之二地號土地上如附圖所示Ｄ部分面積○‧○○三三公頃及第八
      四之五○地號土地上如附圖所示Ｉ部分面積○‧○○四二公頃之地上建物（即
      鐵皮屋部分），係訴外人翁皓生於八十三年二月十六日，以每月租金貳萬肆仟
      元之代價租予被告戊○○○使用，另於八十八年二十六日以後，每月租金增為
      貳萬陸仟元等情，已為被告戊○○○、丁○○所證實，並有房屋租賃契約書影
      本三件在卷可查，依每月租金（貳萬陸仟元）與土地面積（七十五平方公尺）
      計算結果，其每平方公尺每月租金約參佰肆拾柒元，再與被告乙○○實際占有
      全部土地面積（二百七十七平方公尺）相乘，則被告乙○○占有全部土地之每
      月租金約玖萬陸仟壹佰壹拾玖元（367×277＝96119）。而此金額遠逾原告依
      土地申報總價年息百分之十計算之金額，是原告依系爭土地申報總價年息百分
      之十為標準，請求被告乙○○按月給付不當得利，尚屬相當。
（四）然查，被告乙○○抗辯其已於九十年二月底自系爭房地搬遷等情，已經本院勘
      驗現場查明如附圖所示Ａ部分房屋內除遺留雜物外，並無被告乙○○或其家屬
      居住占用之事實，其餘如附圖所示Ｂ、Ｇ部分概為院內空地，亦無占用之情，
      再參以被告乙○○提出原告台中分行九十年四月二十日（九○）銀中總字第二
      八八八號函所示：「‧‧‧並請原住戶乙○○君於九十年二月二十八日前搬遷
      ‧‧‧今原住戶翁君業已搬遷」等語，足見被告乙○○於九十年二月二十八日
      已自附圖所示Ａ部分房屋及Ｂ、Ｇ部分土地搬遷，而無占用之事實。是以，被
      告自九十年二月二十八日起既已自上開房屋及土地搬遷，此後該部分土地面積
      即不得列為計算不當得利金額之範圍，至於附圖Ｄ、Ｉ部分，被告乙○○所有
      之鐵皮建物尚未拆除，仍以原告所有之第八四之二及八四之五○地號部分土地
      做為基地使用，迄其拆除鐵皮建物交還土地為止，仍應給付不當得利。
（五）綜合前述，原告自八十五年八月二十二日起，按土地申報總價年息百分之十計
      算請求被告乙○○給付不當得利，所應准許之金額茲列表分述如下，逾此範圍
      之請求，即應予駁回：
  ┌────────┬─────┬─────┬──────┬──────┐
  │                │   地號   │ 申報地價 │  使用面積  │每月不當得利│
  ├────────┼─────┼─────┼──────┼──────┤
  │85.8.22—86.6.30│八四之二  │  23040元 │ 230平方公尺│     44160元│
  │                ├─────┼─────┼──────┼──────┤
  │                │八四之二四│  23040元 │   5平方公尺│       960元│
  │                ├─────┼─────┼──────┼──────┤
  │                │八四之五○│  23040元 │  42平方公尺│      8064元│
  ├────────┴─────┴─────┴──────┼──────┤
  │                                                      │ 合計53184元│
  └───────────────────────────┴──────┘
   (一)被告乙○○應自八十五年八月二十二日起至八十六年六月三十日止，按月給付
     原告伍萬參仟壹佰捌拾肆元。
  ┌────────┬─────┬─────┬──────┬──────┐
  │                │   地號   │ 申報地價 │  使用面積  │每月不當得利│
  ├────────┼─────┼─────┼──────┼──────┤
  │86.7.01—89.6.30│八四之二  │  12635元 │ 230平方公尺│     24217元│
  │                ├─────┼─────┼──────┼──────┤
  │                │八四之二四│  18641元 │   5平方公尺│       776元│
  │                ├─────┼─────┼──────┼──────┤
  │                │八四之五○│  30420元 │  42平方公尺│     10647元│
  ├────────┴─────┴─────┴──────┼──────┤
  │                                                      │ 合計35640元│
  └───────────────────────────┴──────┘
   (二)被告乙○○應自八十六年七月一日起至八十九年六月三十日止，按月給付原告
     參萬伍仟陸佰肆拾元。
  ┌────────┬─────┬─────┬──────┬──────┐
  │                │   地號   │ 申報地價 │  使用面積  │每月不當得利│
  ├────────┼─────┼─────┼──────┼──────┤
  │89.7.1—90.2.28 │八四之二  │  10108元 │ 230平方公尺│     19373元│
  │                ├─────┼─────┼──────┼──────┤
  │                │八四之二四│  14913元 │   5平方公尺│       621元│
  │                ├─────┼─────┼──────┼──────┤
  │                │八四之五○│  24336元 │  42平方公尺│      8517元│
  ├────────┴─────┴─────┴──────┼──────┤
  │                                                      │ 合計28511元│
  └───────────────────────────┴──────┘
   (三)被告乙○○應自八十九年七月一日起至九十年二月二十八日止，按月給付原告
     貳萬捌仟伍佰壹拾壹元。
  ┌────────┬─────┬─────┬──────┬──────┐
  │                │   地號   │ 申報地價 │  使用面積  │每月不當得利│
  ├────────┼─────┼─────┼──────┼──────┤
  │90.3.1起至交還日│八四之二  │  10108元 │  33平方公尺│      2779元│
  │                ├─────┼─────┼──────┼──────┤
  │                │八四之五○│  24336元 │  42平方公尺│      8517元│
  ├────────┴─────┴─────┴──────┼──────┤
  │                                                      │ 合計11296元│
  └───────────────────────────┴──────┘
   (四)被告乙○○應自九十年三月一日起至交還土地止，按月給付原告壹萬壹仟貳佰
     玖拾陸元。
（六）又原告請求被告戊○○○、丁○○給付不當得利之部分，原告固以被告戊○○○雖係向訴外人翁皓生承租如附圖所示Ｄ、Ｉ部分土地，但其等之租賃效力不
      及於原告，從而，被告戊○○○、丁○○無權占有原告所有土地如附圖所示之
      Ｄ、Ｉ部分，仍應按前述標準，給付相當於租金之不當得利予原告。然查：
    (一)按民法第一百七十九條以下所規定之不當得利請求權，乃「衡平原則」之具體
      化，其目的在於調和當事人之間不當之損益變動，故就不當得利之構成要件而
      言，受益人須符合「無法律上之原因」、「受有利益」、「他人受損害」、「
      受利益與受損害間具有因果關係」等要件。經查：被告戊○○○、丁○○等自
      八十三年二月十六日起與訴外人簽訂租約，承租附圖所示Ｄ、Ｉ部分土地，已
      為兩造所不爭之事實。而按租賃乃特定當事人間所締結之契約，出租人不以所
      有人為限，故無處分權之人將土地出租予他人使用，雖租賃契約之效力並不及
      於土地所有人，惟該租約於出租人與承租人間仍然有效，是被告戊○○○、丁○○基於有效之租賃關係，占有附圖所示Ｄ、Ｉ部分土地，已難謂為無法律上
      之原因。其次，被告戊○○○、丁○○等依約支付租金不輟，亦顯然未受有相
      於租金之利益（最高法院八十三年度台上字一一三九號判決意旨參照）。
    (二)再者，最高法院六十一年台上字第一六九五號判例所稱：「無權占有他人所有
      之房地，可能獲得相當於租金之利益，已為社會通常之觀念」等語，質言之，
      其所謂無權占有他人房地者所受之利益，應屬「占有」之本身，而「相當於租
      金之利益」，僅將無權占有期間之「占有利益」予以量化，是就本件情節而言
      ，被告戊○○○、丁○○與訴外人翁皓生間成立之租賃關係，雖不得對抗原告
      ，仍屬無權占有原告所有之土地，原告基於民法第七百六十七條之規定，請求
      被告等交還自附圖所示Ｄ、Ｉ部分建物遷出，並將土地交還原告並無不合，已
      如前述，惟被告戊○○○、丁○○所受占有系爭土地之利益，與原告所受之損
      害之間，顯然非基於同一事實，應無相當之因果關係存在。
    (三)是以，本件被告戊○○○、丁○○占用附圖所示Ｄ、Ｉ部分土地，與民法第一
      百七十九條不當得利之要件並不相符，從而原告以不當得利之規定，請求被告
      戊○○○、丁○○連帶給付如聲明第（五）項，為無理由。
八、綜上所述，被告乙○○所有之鐵皮建物，無權占用原告所有坐落台中市○區○○
    段第八四之二地號土地上如附圖所示Ｄ部分面積○‧○○三三公頃及同段第八四
    之五○地號如附圖所示Ｉ部分面積○‧○○四二公頃土地作為基地使用；另被告
    戊○○○、丁○○雖向訴外人翁皓生承租上開鐵皮建物（含基地）使用，尚不得
    以此租賃關係對抗原告，仍屬無權占用，從而，原告依民法七百六十七條之規定
    ，分別請求(1)被告乙○○應將坐落台中市○區○○段第八四之二地號土地上如附
    圖所示Ｄ部分面積○‧○○三三公頃之地上建物及同段第八四之五○地號土地上
    如附圖所示Ｉ部分面積○‧○○四二公頃之地上建物拆除。(2)被告戊○○○、丁○○應自坐落台中市○區○○段第八四之二地號土地上如附圖所示Ｄ部分面積○
    ‧○○三三公頃之地上建物及同段第八四之五○地號土地上如附圖所示Ｉ部分面
    積○‧○○四二公頃之地上建物遷出，並將該部分土地交還原告，為有理由，應
    予准許。又被告乙○○係因任職因素，與原告就坐落台中市○區○○段第八四之
    二地號土地上如附圖所示Ａ部分面積○‧○一三二公頃土地及地上建物、Ｂ部分
    面積○‧○○六五公頃土地、Ｄ部分面積○‧○○三三公頃土地及同段第八四之
    二四地號如附圖所示Ｇ部分面積○‧○○○五公頃土地、同段第八四之五○地號
    如附圖Ｉ部分面積○‧○○四二公頃土地成立使用借貸關係，嗣因被告乙○○退
    休，使用借貸關係消滅，是原告依民法第四百七十條之規定，請求借用人即被告
    乙○○應將上開借用物全部返還原告，亦應准許。其次，原告依不當得利之法律
    關係，請求被告乙○○自八十五年八月二十二日起至八十六年六月三十日止，按
    月給付原告伍萬參仟壹佰捌拾肆元；自八十六年七月一日起至八十九年六月三十
    日止，按月給付原告參萬伍仟陸佰肆拾元；自八十九年七月一日起至九十年二月
    二十八日止，按月給付原告貳萬捌仟伍佰壹拾壹元；自九十年三月一日起至交還
    土地止，按月給付原告壹萬壹仟貳佰玖拾陸元等相當於租金之利益，為有理由，
    應予准許，逾此部份之請求，為無理由，應予駁回。至於其請求被告戊○○○、
    丁○○連帶給付不當得利部分，於法未合，應予駁回。
九、又原告請求被告戊○○○、丁○○自附圖所示Ｄ、Ｉ部分鐵皮建物遷出，並交還
    土地部分，本院查被告戊○○○、丁○○長期向訴外人翁皓生承租該鐵皮建物經
    營小吃店，其另覓處所營業，非立時可就，惟觀之其等與訴外人簽訂之租賃契約
    約定「租期屆滿，如出租人欲收回，承租人要遷出，均應先於壹個月通知對方」
    等語，是被告戊○○○、丁○○所陳請定履行期間六個月自屬過長，本院斟酌上
    情，定履行期間四個月，以資兼顧。
十、原告及被告戊○○○、丁○○均陳明願供擔保，請准宣告假執行或免為假執行之
    宣告，經核原告勝訴部分，合於法律規定，爰分別酌定相當之擔保金額併宣告之
    ；原告其餘假執行之聲請，因訴之駁回而失所依據，不予准許。
結論：本件原告之訴為一部有理由，一部無理由，依民事訴訟法第七十九條但書、第
八十五條第一項前段、第三百九十六條第一項、第三百九十條第二項、第三百九十二
條，判決如主文。
中　　　華　　　民　　　國　　九十一　　年　　　一　　　月　　　九　　　日
                                        臺灣臺中地方法院民事第五庭
~B法　　　官　王邁揚
右為正本係照原本作成
附記一如不服本判決，應於判決送達後二十日內，向本院提出上訴狀。
中　　　華　　　民　　　國　　九十一　　年　　　一　　　月　　　九 　　　日
~B法院書記官
